【裁判字號】    90,簡,10
【裁判日期】    900710
【裁判案由】    遷讓房屋等
【裁判全文】
臺灣士林地方法院民事判決  九十年度簡字第一０號
    原      告  臺北市政府教育局
    法定代理人  乙○○
    被      告  甲○○
    被      告  丁○○
                戊○○
    訴訟代理人  丙○○
右當事人間請求遷讓房屋等事件，本院判決如左：
    主    文
被告甲○○應將如附圖所示Ａ部分，即門牌號碼為臺北市○○○路○段二四七巷二六
之七號二樓（整編後門牌號碼為臺北市○○○路○段二四七巷二六號二樓之三）之房
屋騰空返還原告。
被告甲○○應給付原告新臺幣肆萬壹仟零伍拾壹元，及自民國九十年一月十九日起至
清償日止，按週年利率百分之五計算之利息。
被告甲○○應自民國九十年一月四日起至返還前開房屋之日止，按月給付原告新臺幣
陸佰伍拾伍元。被告丁○○、戊○○應將如附圖所示Ｂ部分，即門牌號碼為臺北市○○○路○段二四七巷二六之十五號四樓（整編後門牌號碼為臺北市○○○路○段二四
七巷二十六號四樓之三）之房屋騰空返還原告。
被告丁○○、戊○○應給付原告新臺幣壹萬零貳佰貳拾參元，及自民國九十年一月十
七日起至清償日止，按週年利率百分之五計算之利息。
被告丁○○、戊○○應自民國九十年一月四日起至返還前開房屋之日止，按月給付原
告新臺幣伍佰伍拾肆元。
原告其餘之訴駁回。
訴訟費用由被告甲○○負擔十分之五、被告丁○○、戊○○負擔十分之四，餘由原告
負擔。
    事    實
甲、原告方面：
  一、聲明：
  （一）被告甲○○應將門牌號碼臺北市○○○路○段二四七巷二六之七號二樓（整
        編後門牌號碼為臺北市○○○路○段二四七巷二六號二樓之三，因兩造皆使
        用整編前之門牌號碼，故以下仍以整編前門牌號碼稱之）之房屋騰空返還原
        告。
  （二）被告甲○○應給付原告新臺幣（下同）二十七萬零二百八十元，及自起訴狀
        繕本送達翌日起至清償日止，按週年利率百分之五計算之利息。
  （三）被告甲○○應自民國九十年一月四日起至返還前開房屋之日止，按月給付原
        告四千五百零四元。
  （四）被告丁○○、戊○○應將門牌號碼臺北市○○○路○段二四七巷二六之十五
        號四樓（整編後門牌號碼為臺北市○○○路○段二四七巷二十六號四樓之三
        ，因兩造皆使用整編前之門牌號碼，故以下仍以整編前門牌號碼稱之）之房
        屋騰空返還原告。
  （五）被告丁○○、戊○○應給付原告二十二萬八千七百二十元，及自起訴狀繕本
        送達翌日起至清償日止，按週年利率百分之五計算之利息。
  （六）被告丁○○、戊○○應自九十年一月四日起至返還前開房屋之日止，按月給
        付原告三千八百十二元。
  二、陳述：
  （一）坐落臺北市○○○路○段二四七巷二十六之七號二樓、二十六之十五號四樓
        房屋係臺北市所有，由原告管理之員工宿舍。上開二十六之七號二樓房屋，
        原配予被告甲○○之父王新嬰住用，嗣王新嬰亡故後，即由被告甲○○占用
        ，二十六之十五號四樓房屋，原配予被告丁○○之父唐燦良住用，嗣唐燦良
        亡故後，則由被告丁○○、戊○○占用，爰依民法第七百六十七條訴請被告
        將其所占用之房屋騰空返還原告。
  （二）被告甲○○、丁○○、戊○○無權占有上開原告管理之宿舍，係無法律上原
        因受有利益，致原告受損害，爰依民法第一百七十九條規定，訴請被告給付
        相當租金之不當得利。
  （三）系爭廿六之七號二樓房屋，係被告甲○○之女孫玉娟經被告甲○○之同意於
        八十九年十二月間入住，被告甲○○雖已離臺多年，未實際居住，然被告甲○○既於八十九年十二月間，仍同意其女入住系爭房屋，且迄今從未將系爭
        房屋交還原告，則被告甲○○對系爭房屋之占有，從未停止。原告對被告甲○○請求返還房屋及不當得利，並無不合。
  三、證據：提出建物甲式財產卡影本三份、太平宿舍現住人名冊影本一份、臺北市
      政府教育局八十八年九月十三日、八十九年三月九日函影本各一份、戶籍謄本
      一份，並聲請現場測量。
乙、被告甲○○方面：
  一、聲明：駁回原告之訴。
  二、陳述：
  （一）系爭二十六之七號二樓房屋，係原告配予其所屬臺北市龍山國民小學教導主
        任王新嬰居住之宿舍，王新嬰退休後，依據政府法令繼續居住，王新嬰係基
        於不定期之使用借貸法律關係使用該屋。而被告甲○○係王新嬰之長女，因
        家屬關係，而一同居住該宿舍，均非無權占有系爭房屋。王新嬰亡故後，被
        告甲○○於八十四年間移居美國，原告主張已於八十八年九月十三日，通知
        甲○○終止使用借貸關係云云，惟被告甲○○當時人在美國，並未收到該項
        通知，且原告亦未向王新嬰之全體繼承人為終止借貸契約之表示，可見兩造
        之使用借貸關係，原告至今尚未合法終止，應繼續有效存在。則原告以甲○○係無權占有系爭房屋為由，請求遷讓系爭房屋，顯然無理由。
  （二）甲○○於八十五年十月二十三日，已將其戶籍遷出系爭二十六之七號二樓房
        屋，甲○○於八十五年間出國後，即未再返國，實際並無占用系爭二十六之
        七號二樓房屋之情事，則原告請求未占用系爭二十六之七號二樓房屋之甲○○交還房屋及給付不當得利，亦屬無理由。
  三、證據：提出臺北市政府教育局六十二年二月二十日函令影本一份、戶籍謄本二
      份。
丙、被告丁○○、戊○○方面：
  一、聲明：原告之訴駁回。
  二、陳述：其等確占有系爭二十六之十五號四樓房屋，惟該房屋係被告戊○○之夫
      、被告丁○○之父唐燦良所獲配住，唐燦良於六十一年十一月二十四日過世後
      ，經原告同意可由唐燦良之配偶續住，至其配偶死亡日止，是被告戊○○並非
      無權占有系爭二十六之十五號四樓房屋，而被告丁○○經被告戊○○共同居住
      ，亦非無權占有。
  三、證據：提出戶籍謄本三份、臺北市大同區戶政事務所八十八年七月二十八日函
      影本一份。
    理    由
一、本件被告戊○○未於最後言詞辯論期日到場，核無民事訴訟法第三百八十六條各
    款所列情形，依原告之聲請，由其一造辯論而為判決。
二、原告起訴主張：系爭二十六之七號二樓、二十六之十五號四樓房屋係臺北市所有
    ，由原告管理之員工宿舍，系爭二十六之七號二樓房屋，原配予被告甲○○之父
    王新嬰住用，嗣王新嬰亡故後，使用借貸關係當然終止，被告甲○○竟予占用；
    又系爭二十六之十五號四樓房屋，原配予被告丁○○之父唐燦良住用，嗣唐燦良
    亡故後，原告同意唐燦良之配偶唐李秀員可續住，然唐李秀員於八十八年六月三
    十日死亡後，被告丁○○、戊○○仍無權占用，爰依民法第七百六十七條、第一
    百七十九條規定，訴請被告各自其等所占用之房屋騰空返還原告，並給付原告相
    當於租金之不當得利等情；被告甲○○則以：系爭二十六之七號二樓房屋，係原
    告配與其父王新嬰居住之宿舍，被告甲○○與其同住，迄王新嬰死亡後，被告甲○○亦已於八十四年間移居美國，原告從未為終止系爭使用借貸契約之表示，且
    被甲○○現已無占有系房屋，原告訴請被告遷讓該房屋，並給付不當得利，自無
    理由等語置辯；被告戊○○、丁○○則以：其等確占有系爭二十六之十五號四樓
    房屋，惟該房屋係被告戊○○之夫、被告丁○○之父唐燦良所獲配住，唐燦良於
    六十一年十一月二十四日過世後，經原告同意可由唐燦良之配偶續住，至其配偶
    死亡日止，是被告戊○○並非無權占有系爭二十六之十五號四樓房屋，而被告丁○○經被告戊○○同意居住，亦非無權占有等語置辯。
三、原告主張系爭二十六之七號二樓、二十六之十五號四樓房屋係臺北市所有，由原
    告管理之員工宿舍，系爭二十六之七號二樓房屋，原配予被告甲○○之父王新嬰
    住用，系爭二十六之十五號四樓房屋，則配予被告丁○○之父唐燦良住用之事實
    ，業據提出與其所述相符之建物甲式財產卡影本三份、太平宿舍現住人名冊影本
    一份為證，被告對此亦不爭執，自堪憑信。又原告主張系爭二十六之七號二樓現
    遭被告甲○○無權占用中，系爭二十六之十五號四樓之房屋則由被告丁○○、戊○○無權占用一節，被告甲○○否認其占有系爭二十六之七號二樓之房屋，被告
    丁○○、戊○○雖自認占有系爭二十六之十五號四樓房屋，惟辯稱係有權使用云
    云。是本院所應審究者為：（一）系爭二十六之七號二樓、二十六之十五號四樓
    之房屋是否為被告所占有？（二）被告是否無權占有系爭二十六之七號二樓、二
    十六之十五號四樓之房屋？經查：
（一）系爭二十六之七號二樓、二十六之十五號四樓之房屋是否為被告所占有：
    原告主張系爭如附圖所示Ｂ部分，即系爭二十六之十五號四樓之房屋為被告丁○○、戊○○占有中之事實，為被告丁○○、戊○○所自認，並有複丈成果圖
      一份在卷為憑，堪信為真實。
    又原告主張系爭如附圖所示Ａ部分，即系爭二十六之七號二樓之房屋為被告甲○○所占用，則為被告甲○○所否認，雖觀諸卷附被告所提之戶籍謄本，被告
      甲○○於八十五年四月七日出境，八十五年十月二十三日則已為遷出系爭二十
      六之十七號二樓房屋之登記，而經本院向內政部警政署函查甲○○之入出境紀
      錄，甲○○自於八十五年四月七日出境後，即未曾再入境，有該署九十年二月
      五日（九十）警資字第三七九六二號函附之國人入出境資料查詢名單一份為憑
      ，然按對於物有事實上管領之力者，為占有人；質權人、承租人、受寄人或基
      於其他類似之法律關係，對於他人之物為占有者，該他人為間接占有人，觀諸
      民法第九百四十條、九百四十一條規定至明。被告甲○○既自陳系爭房屋係其
      女孫玉娟自八十九年十二月五日遷入居住，之前系爭房屋仍在甲○○之管理支
      配下，被告甲○○係於出國前將系爭房屋鑰匙交予其女孫玉娟保管，孫玉娟嗣
      因汐止房屋淹水，暫住於系爭房屋等情（見本院九十年二月二十三日勘驗筆錄
      、九十年四月十日言詞辯論筆錄），足認被告甲○○雖於八十五年四月七日即
      出境未再入境，然其出國前將系爭房屋委由其女孫玉娟保管，依前揭規定，被
      告甲○○自八十五年四月七日起由系爭房屋之直接占有人轉為間接占有人，仍
      占有系爭二十六之七號二樓之房屋。
（二）被告是否無權占有系爭二十六之七號二樓、二十六之十五號四樓之房屋：
      按借用人應於契約所定期限屆滿時，返還借用物，未定期限者，應於依借貸之
      目的使用完畢時返還之，民法第四百七十條第一項前段規定甚明。次按公教人
      員因任職關係獲准配住宿舍，其性質為使用借貸，借用人若已退休，依借貸之
      目的，當然視為使用業已完畢（最高法院八十八年度臺上字第一六二０號判決
      、九十年度臺上字第一八二號判決參照）。又按行政院所頒事務管理規則及令
      函皆係行政命令，僅可作為政府機關內部處理宿舍問題之參考，因不能牴觸法
      律，是以政府機關援以同意借用人及其眷屬或其繼承續住宿舍以前，借用人及
      其眷屬或其繼承人之續住宿舍，仍屬無權占有（最高法院八十九年度臺上字第
      一二五八號判決參照）。經查：系爭二十六之七號二樓之房屋係配予被告甲○○之父王新嬰住用，系爭二十六之十五號四樓房屋則配予被告丁○○之父唐燦
      良住用前已認定，而王新嬰於六十二年間退休，八十三年九月三日死亡，王新
      嬰之配偶王陳修則先於王新嬰於七十七年二月十二日死亡；又唐燦良則於六十
      一年退休，嗣於六十一年十月二十四日死亡，其配偶唐謝秀員則於八十八年六
      月三十日死亡之事實，為兩造間所不爭執，並有王新嬰、王陳修、唐燦良、唐
      謝秀員之除戶戶籍謄本在卷為憑，是系爭二十六之七號二樓、二十六之十五號
      四樓房屋原配住人王新嬰、唐燦良分別於六十二年、六十一年間退休，揆諸前
      揭說明，原兩造間使用借貸契約已因配住人之退休，使用目的已達而當然終止
      。然原告既自認於彼等退休後，同意王新嬰可續住系爭二十六之十五號四樓房
      屋至其死亡，若其先於其配偶死亡，則其配偶可續住至死亡之日止，另同意唐
      燦良可續住系爭二十六之七號二樓房屋至其死亡，若其先於配偶死亡，則其配
      偶可續住至死亡之日止，應認該二使用借貸契約於原配住人退休，即因使用目
      的已達而當然終止後，原告與王新嬰、唐燦良就該二房屋另訂使用借貸契約，
      該使用借貸契約則定有至原借用人死亡之期限，若原借用人先於其配偶死亡，
      則至其配偶死亡之日止之期限，是系爭二十六之七號二樓房屋之使用借貸契約
      於八十三年九月三日王新嬰死亡時，系爭二十六之十五號四樓房屋於唐燦良配
      偶唐謝秀員於八十八年六月三十日死亡時起，即當然因期限屆至而終止。被告
      辯稱原告未向王新嬰、唐燦良之全體繼承人為終止使用借貸契約之意思表示，
      該契約尚未合法終止云云，顯係未諳法律所為之辯解，委無足採。至被告戊○○、丁○○辯稱：被告戊○○亦為唐燦良之配偶，故該使用借貸契約並未終止
      云云，然查：被告戊○○與唐燦良並無合法之婚姻關係，有前揭戶籍謄本可參
      ，是被告此部分之辯解亦無足採。綜上所述，被告甲○○自王新嬰死亡之翌日
      即八十三年九月四日起即屬無權占有系爭二十六之七號二樓之房屋，被告丁○○、戊○○則於唐謝秀員死亡之翌日即八十八年七月一日起屬無權占有系爭二
      十六之十五號四樓之房屋。
四、按所有人對於無權占有或侵奪其所有物者，得請求返還之，民法第七百六十七條
    第一項前段定有明文。次按國有財產局撥各地國家機關使用者，名義上雖仍為國
    有，實際上即為使用機關行使所有人之權利，故向准由管領機關代國家主張所有
    權人權利（最高法院五十一年度臺上字第二六八０號判例）。被告甲○○無權占
    有如附圖所示Ａ部分，即系爭二六之七號二樓之房屋，被告丁○○、戊○○無權
    占有如附圖所示Ｂ部分，即系爭二十六之十五號四樓之房屋，前已認定，揆諸前
    開規定，被告甲○○、丁○○、戊○○自應將其等所占有之房屋騰空返還原告。
    從而，原告本於所有權，訴請被告甲○○將如附圖所示Ａ部分，即系爭二六之七
    號二樓之房屋騰空返還原告，被告丁○○、戊○○將如附圖所示Ｂ部分，即系爭
    二十六之十五號四樓之房屋騰空返還原告，均屬有理，應予准許。
五、次按無法律上之原因而受利益，致他人受損害者，應返還其利益，民法第一百七
    十九條前段規定甚明。又按城市地方房屋之租金，以不超過土地及其建築物申報
    總價額年息百分之十為限，土地法第九十七條第一項定有明文。再按土地法第九
    十七條所謂建築物之總價額，依該管市、縣地政機關估定之價額，土地法施行法
    第二十五條亦規定甚明。經查，系爭二十六之七號二樓房屋八十五年度課稅現值
    為十六萬九千元、八十六年度課稅現值為十六萬六千六百元、八十七年度課稅現
    值為十六萬四千二百元、八十八年度課稅現值為十六萬一千八百元、八十九年度
    課稅現值為十五萬九千五百元、九十年度課稅現值為十五萬七千一百元；系爭二
    十六之十五號四樓之房屋，八十五年度至九十年度之課稅現值依序為十四萬三千
    元、十四萬一千元、十三萬九千元、十三萬六千九百元、十三萬四千九百元、十
    三萬二千九百元，有臺北市稅捐稽徵處大同分處九十年二月五日北市稽大同乙字
    第九０六０一五五０００號函、九十年五月二十八日北市稽大同乙字第九０六０
    九二一八００號函各一份在卷可稽，而系爭房屋為坐落臺北市大同區○○○路○
    段巷弄中之四層建築，前有太平市場，後方為太平國小，交通尚稱便利，有本院
    九十年二月二十三日勘驗筆錄一紙在卷為憑，斟酌該房屋所在之位置、被告使用
    該房屋之經濟價值及所受利益等情，認每月租金以不超過系爭房屋申報總價額年
    息百分之五為當（因原告僅請求計算被告使用系爭房屋所受利益，未及於使用土
    地所受利益部分，本院自應受其拘束）。又被告甲○○自八十三年九月四日起即
    無權占用系爭二十六之七號二樓之房屋，被告丁○○、戊○○則自八十八年七月
    一日起無權占用系爭二十六之十五號房屋已如前述，揆諸前開規定，被告甲○○
    自八十五年一月四日起至九十年一月三日止，占用系爭二十六之七號二樓房屋，
    受有相當於租金之不當得利共四萬一千零五十一元，自九十年一月四日起，每月
    則受有相當於租金之不當得利六百五十五元（計算式均詳見附表所示）；被告丁○○、戊○○自八十八年七月一日起至九十年一月三日止，占用系爭二十六之十
    五號四樓房屋，受有相當於租金之不當得利共一萬零二百二十三元，自九十年一
    月四日起，每月則受有相當於租金之不當得利五百五十四元（計算式均詳見附表
    所示）。從而，原告訴請被告甲○○給付相當於租金之不當得利四萬一千零五十
    一元，及自起訴狀繕本送達翌日即九十年一月十九日（因被告甲○○居住國外，
    其起訴狀繕本雖經他人代受，尚不生合法送達效力，惟其於九十年一月十八日首
    次言詞辯論期日已委任訴訟代理人到庭，堪認以該日之翌日起算為合理）起至清
    償日止，按週年利率百分之五計算之法定遲延利息，及自九十年一月四日起，至
    返還前開占用房屋之日止，按月給付六百五十五元；暨訴請被告丁○○、戊○○
    給付相當於租金之不當得利一萬零二百二十三元，及自起訴狀繕本送達翌日即九
    十年一月十七日起至清償日止，按週年利率百分之五計算之利息，及自九十年一
    月四日起，至返還前開占用房屋之日止，按月給付五百五十四元，均屬正當，自
    應准許。逾此部分之不當得利請求，於法無據，應予駁回。
六、據上論結，本件原告之訴為一部有理由，一部無理由，依民事訴訟法第四百三十
    六條第二項、第三百八十五條第一項前段、第七十九條但書、第八十五條第一項
    ，判決如主文。
中      華      民      國    九十      年      七      月      十      日
                                        臺灣士林地方法院民事第一庭
~B法      官  方彬彬
右為正本係照原本作成。
如對本判決上訴須於判決送達後廿日內向本院提出上訴狀。
中      華      民      國    九十      年      七      月     十二     日
~B法院書記官  蕭純純
~FO
附表一：
                占有期間              損害金之計算式（單位：新臺幣→元）
             85.01.04.-85.12.31.     169000×5%×362/365=8381
             86.01.01.-86.12.31.     166600×5%= 8330
             87.01.01.-87.12.31.     164200×5%= 8210
             88.01.01.-88.12.31.     161800×5%= 8090
             89.01.01.-89.12.31.     159500×5%= 7975
             90.01.01.-90.01.00      000000×5% ×3/365=65
                              合計：41051  元（元以下四捨五入）
             90.01.04. 起每月        157100×5% ÷12 =655
                                  （元以下四捨五入）
附表二：
                占有期間              損害金之計算式（單位：新臺幣→元）
             88.07.01.-88.12.31.  136900×5% ÷2 = 3423
             89.01.01.-89.12.31.  134900×5% =6745
             90.01.01.-90.01.00   000000 ×5%×3/365 =55
                              合計：10223  元（元以下四捨五入）
             90.01.04. 起每月        132900×5% ÷12 =554
                                  （元以下四捨五入）


司法院資訊處製作；財團法人民間司法改革基金會備份。
